臺灣高等法院民事判決　九十一年度家上字第二三號
　　　上　訴　人　甲○○
　　　法定代理人　江秀媛
　　　被上訴人　　乙○○
右當事人間確認親子關係存在事件，上訴人對於中華民國九十年十一月九日臺灣桃園
地方法院九十年度親字第九○號第一審判決提起上訴，本院判決如左：
    主      文
原判決廢棄。
確認上訴人與被上訴人間親子關係存在。
第一、二審訴訟費用由被上訴人負擔。
    事      實
甲、上訴人方面：
  一、聲明：
    (一)原判決廢棄。
    (二)確認上訴人與被上訴人間親子關係存在。
  二、陳述：除與原判決記載相同者，茲引用之外，補陳：
      上訴人之生父確為被上訴人，此有行政院國軍退除役官兵輔導委員會臺北榮民
      總醫院九十年八月十四日親子鑑定報告可稽。原判決雖以最高法院八十三年度
      台上字第一七八七號判決意旨駁回上訴人之請求，惟上訴人係依據民事訴訟法
      第二百四十七條第一項後段、第二項規定提起確認之訴，以救濟民法第一千零
      六十三條第二項提起否認婚生子女訴訟之時效之窮，原判決未就上訴人之起訴
      法條及請求事項具體斟酌，逕行駁回上訴人請求，違反民事訴訟法第三百八十
      八條之規定。
  三、證據：援用原審所提證據。
乙、被上訴人方面：
  一、聲明：認諾上訴人之請求。
  二、陳述：上訴人確為被上訴人之親生子，兩造間有親子關係存在。
    理      由
甲、程序方面
  一、按法律關係基礎事實之存否不明，以原告不能提起他訴訟者為限，亦得提起確
      認之訴，為新修正民事訴訟法第二百四十七條第一、二項所明定。本件上訴人
      提起確認親子身份存否之訴，此血緣、身份關係之存否乃親子關係之重要基礎
      事實，上訴人主觀認定為被上訴人為與江秀媛所生之子女，惟上訴人依法律規
      定推定為江秀媛與訴外人鄭中田之子，而鄭中田已於七十六年間去世，致上訴
      人之身分不明確，無法辦理被上訴人為其生父之戶籍登記，有即受確認判決之
      利益。且否認子女之訴，依法限於法定父、母或繼承權受侵害之人始得提起，
      上訴人不能提起其他訴訟以資救濟，是上訴人提起本件確認親子身份之訴，依
      諸上開規定，並無不合。
  二、又人事訴訟攸關社會公益，為使人類社會生活之基本身分關係真實發現，故人
      事訴訟中採用職權探知主義，有關認諾效力之規定不適用之，是本件被上訴人
      雖認諾上訴人之請求，法院仍不得逕為被上訴人敗訴之判決。
乙、實體方面
  一、上訴人起訴主張：伊母江秀媛前與訴外人鄭中田結婚，婚後不久因不堪鄭中田
      虐待離家出走，自七十四年十一月十四日起與被上訴人同居，並在七十五年十
      二月六日生下伊，並依法登記伊為鄭中田之婚生子，惟伊實際上係江秀媛與被
      上訴人同居所生，為被上訴人之親生子。又鄭中田嗣於七十六年間去世，被上
      訴人與江秀媛於八十二年七月十六日結婚，求為確認伊與被上訴人間親子關係
      存在之判決。
      被上訴人則認諾上訴人之請求。
  二、經查上訴人於七十五年十二月六日出生，依法雖係生母江秀媛與其配偶鄭中田
      婚姻關係存續中所生，惟查江秀媛自七十四年間起即與被上訴人同居，至七十
      六年間鄭中田去世前，均未與鄭中田同居等事實，有戶籍謄本在卷可稽（原審
      卷第六頁），並經上訴人之生母江秀媛陳明在卷，且經行政院國軍退除役官兵
      輔導委員會臺北榮民總醫院九十年八月十四日親子鑑定上訴人與被上訴人間之
      親子關係概率為百分之九九．九九九八，有該親子鑑定報告足憑（原審卷第七
      頁）。是上訴人確為被上訴人之親生子至明，從而上訴人訴請確認其與被上訴
      人間有親子關係存在，為有理由。
  三、雖最高法院二十三年上字第三四七三號、七十五年台上字第二○七一號判例揭
      櫫：「按妻之受胎係在婚姻關係存續中者，依民法第一千零六十三條第一項規
      定，應推定其所生之子女為婚生子女，受此推定之子女，惟在夫妻一方能證明
      妻非自夫受胎或夫能證明受胎期間內未與妻同居者，得依同法條第二項之規定
      ，於知悉子女出生之日起一年內以訴否認之，如夫妻均已逾該項所定之法定期
      間而未提起否認之訴，或雖提起而未受有勝訴之確定判決以前，該子女在法律
      上不能不認為夫之婚生子女，無論何人皆不得為反對之主張」之意見，惟審酌
      我國民法第一千零六十三條第一項婚生推定制度，旨在確保子女之地位安定、
      成長安全因而承認之制度，以避免使無辜之子女負擔因非婚生子而致之社會及
      法律上不利益，因此，法律上之親子係未必與血緣、生物學上之親子關係一致
      ，此種從外形的事實構築安定、確定身分關係之制度，旨在保護子女之利益為
      出發，是學者於探討親子關係訴訟事件時，皆以保護子女之利益為最高指導原
      則。本件上訴人依法律規定，推定為其母江秀媛與訴外人鄭中田之婚生子，惟
      鄭中田業於七十六年間去世，不可能撫育上訴人，而上訴人實質上亦為被上訴
      人所撫育，故本案中兩造間親子關係存否之基礎事實─即兩造於生物學上之血
　　　緣關連，其重要性遠大於法律推定之婚生承認制度，則本案從保護上訴人之利
　　　益出發，應認上訴人於提出確切證據證明其與被上訴人有生物學上之血緣關係
　　　，推翻法律推定之婚生子身分，確認其與被上訴人間有親子關係存在時，益足
　　　符合人事訴訟中保護子女之利益及發現真實的事實之旨趣，故上開判例見解不
　　　予援用。
  四、綜上所述，上訴人主張其與被上訴人間有親子關係存在，核屬有據，應予准許
      。原審為上訴人敗訴之判決，尚有未洽。上訴意旨指摘原判決不當，求予廢棄
      改判，為有理由，爰由本院廢棄改判如主文第二項所示。
丙、據上論結：本件上訴為有理由，依民事訴訟法第四百五十條、第七十八條，判決
    如主文。
中　　　華　　　民　　　國　　九十一　　年　　　三　　　月　　十三  　　日
                                    民事第四庭
　　　　　　　　　　　　　　　　　　　　審判長法　官　李　瓊　蔭
　　　　　　　　　　　　　　　　　　　　　　　法　官　楊　豐　卿
　　　　　　　　　　　　　　　　　　　　　　　法　官　林　金　吾
右正本係照原本作成。
如不服本判決，應於收受送達後二十日內向本院提出上訴書狀，其未表明上訴理由者
，應於提出上訴後二十日內向本院補提理由書狀（均須按他造當事人之人數附繕本）
上訴時應提出委任律師或具有律師資格之人之委任狀；委任有律師資格者，另應附具
律師及格證書及釋明委任人與受任人有民事訴訟法第四百六十六條之一第一項但書或
第二項（詳附註）所定關係之釋明文書影本。
中　　　華　　　民　　　國　　九十一　　年　　　三　　　月　　十三  　　日
　　　　　　　　　　　　　　　　　　　        書記官　張　淑　芳
附註：
民事訴訟法第四百六十六條之一（第一項、第二項）：
對於第二審判決上訴，上訴人應委任律師為訴訟代理人。但上訴人或其法定代理人具
有律師資格者，不在此限。
上訴人之配偶、三親等內之血親、二親等內之姻親，或上訴人為法人、中央或地方機
關時，其所屬專任人員具有律師資格並經法院認為適當者，亦得為第三審訴訟代理人
。
